---
title: "Transformação da Frequência de Variáveis"
format:
  gfm: default
  pdf:
    pdf-engine: pdflatex
    header-includes:
    - \usepackage{fvextra}
    - \DefineVerbatimEnvironment{Highlighting}{Verbatim}{breaklines,commandchars=\\\{\}, fontsize=\small}
    - \usepackage{tcolorbox}
    - \newtcolorbox{functioncard}{
        colback=red!5,
        colframe=red!70!black,
        arc=2mm,
        boxrule=0.8pt}
  html:
    css: stylesheet.css

editor: source
---


<!------------->
<!-- PARTE 1 -->
<!------------->
## Guia rápido

<p>
|       O repositório [**Variables_Frequency_Transforming.R**](https://github.com/paulo-icaro/Variables_Frequency_Transforming) disponibiliza uma função auxiliar para transformação da frequência temporal de séries de dados. Seu principal objetivo é permitir a adequação de variáveis para diferentes frequências de análise, de acordo com o tratamento necessário para cada tipo de informação.
|       A função [**cumulative_transform**](https://github.com/paulo-icaro/Variables_Frequency_Transforming/blob/main/variables_frequency_transforming.R) permite realizar diferentes formas de transformação dos dados, incluindo **soma**, **média**, **seleção do período final**, **taxa acumulada** e **diferença de valores acumulados**.
|       As transformações podem ser realizadas para as frequências **mensal**, **bimestral**, **trimestral** e **semestral**. Além disso, a função permite preservar agrupamentos existentes na base e, opcionalmente, modificar a identificação da variável temporal para representar a nova frequência.
|       As próximas seções apresentam os argumentos utilizados pela função, os tipos de transformação disponíveis e exemplos de sua aplicação.
</p>



<!------------->
<!-- PARTE 2 -->
<!------------->
## Cumulative_Transform

A função apresenta a seguinte estrutura:

```{r}
#| label: Cumulative_Transform
#| echo: TRUE
#| message: FALSE
#| warning: FALSE
#| comment: ''
#| eval: FALSE

cumulative_transform(
  transform_type,
  frequency,
  dataset,
  groupby_variables = NULL,
  change_date_format = FALSE
)
```

<p>
|       Para realizar uma transformação, o usuário precisa informar três argumentos principais: **transform_type**, **frequency** e **dataset**. Esses argumentos correspondem, respectivamente, ao tipo de transformação que será realizada, à frequência temporal desejada e à base de dados que será transformada.
|       A função também possui dois argumentos opcionais. O argumento **groupby_variables** permite indicar uma ou mais variáveis que deverão ser preservadas como grupos durante a transformação. Já **change_date_format** determina se a coluna temporal será convertida para uma identificação correspondente à nova frequência.
| **Atenção!**
| - A base informada em **dataset** deve possuir uma coluna denominada **data**;
| - A coluna **data** deve estar em formato compatível com datas no R;
| - O valor padrão de **groupby_variables** é `NULL`;
| - O valor padrão de **change_date** é `FALSE`.
</p>



<!------------->
<!-- PARTE 3 -->
<!------------->
## Tipos de Transformação

<p>
|       O argumento **transform_type** define o tratamento aplicado às variáveis numéricas durante a transformação da frequência. A escolha deve considerar a natureza da variável analisada.
| Os tipos de transformação disponíveis são:
| - **soma** (`"soma"` ou `"sum"`): soma os valores pertencentes ao mesmo período;
| - **media** (`"media"` ou `"mean"`): calcula a média dos valores pertencentes ao mesmo período;
| - **periodo_final** (`"periodo_final"` ou `"final_period"`): mantém a observação correspondente ao período final de cada intervalo;
| - **tx_acumulada** (`"tx_acumulada"` ou `"cumulative_rate"`): calcula a taxa acumulada a partir das taxas percentuais observadas dentro do período;
| - **diff_acumulado** (`"diff_acumulado"` ou `"cumulative_diff"`): calcula a diferença entre valores acumulados de períodos consecutivos.
|       A transformação **periodo_final** é especialmente útil para variáveis de estoque, nas quais o valor de interesse corresponde à posição observada ao final de determinado período. Já **tx_acumulada** é indicada para taxas que precisam ser compostas ao longo do intervalo, enquanto **diff_acumulado** permite obter valores do período a partir de séries originalmente apresentadas de forma acumulada.
</p>



<!------------->
<!-- PARTE 4 -->
<!------------->

## Frequências Disponíveis

<p>
|       O argumento **frequency** determina a frequência temporal desejada para os dados resultantes. Atualmente, a função permite trabalhar com quatro frequências.
| - **Mensal:** `"mensal"` ou `"monthly"`;
| - **Bimestral:** `"bimestral"` ou `"bimonthly"`;
| - **Trimestral:** `"trimestral"` ou `"quartely"`;
| - **Semestral:** `"semestral"` ou `"halfyear"`.
|       A frequência escolhida é utilizada em conjunto com **transform_type**, que define o tratamento aplicado aos dados durante a transformação.”
</p>



<!------------->
<!-- PARTE 5 -->
<!------------->

## Alteração da Variável de Data

<p>
|       O argumento **change_date_format** controla a forma de apresentação da variável temporal após a transformação. Por padrão, seu valor é `FALSE`.
|       Quando **change_date_format = TRUE**, os valores da coluna **data** são convertidos para identificadores textuais correspondentes à frequência selecionada.
| Exemplos de identificação:
| - Mensal: `2026_M01`, `2026_M02`, ..., `2026_M12`;
| - Bimestral: `2026_B1`, `2026_B2`, ..., `2026_B6`;
| - Trimestral: `2026_Q1`, `2026_Q2`, ..., `2026_Q4`;
| - Semestral: `2026_H1` e `2026_H2`.
</p>



<!------------->
<!-- PARTE 6 -->
<!------------->
## Aplicação: Séries de Dados do Banco Central

<p>
|       A função [**cumulative_transform**](https://github.com/paulo-icaro/Variables_Frequency_Transforming/blob/main/variables_frequency_transforming.R) é utilizada neste exemplo para transformar a frequência de variáveis extraídas diretamente do Banco Central. As séries percorrem o intervalo mensal compreendido entre janeiro/2015 e dezembro/2025. Assuma que precisamos das séries na frequência trimestral. As variáveis em questão, bem como a regra de agregação implementada em cada uma, são:
* Exportação (Soma);
* Importação (Soma);
* Selic Mensal Acumulada Anualizada (Final de Período);
* Inflação IPCA (Taxa Acumulada).
</p>


```{r}
#| label: Série de Dados do Banco Central
#| echo: TRUE
#| message: FALSE
#| warning: FALSE
#| comment: ''
#| eval: TRUE


# ================= #
# === Libraries === #
# ================= #
source('https://raw.githubusercontent.com/paulo-icaro/Bacen_API/main/bacen_query.R')


# ======================= #
# === Data Extraction === #
# ======================= #

# --- Previous Info --- #
cod_bacen_series = c('13093', '13094', '4189', '433')
name_bacen_series = c('exportacao', 'importacao', 'selic_mensal_acum_anualiz', 'inflação_ipca')
start_date = '01/01/2015'
end_date = '31/12/2025'
#end_date = format(Sys.Date(), '%d/%m/%Y')

# --- Extraction --- #
bacen_dataset = bacen_query(cod_bacen_series, name_bacen_series, start_date, end_date)

# --- Date Adjustment --- #
bacen_dataset = bacen_dataset %>% mutate(data = as.Date(data, tryFormats = c('%d/%m/%Y')))
bacen_dataset[c(-1)] = lapply(X = bacen_dataset[c(-1)], FUN = as.numeric)
head(bacen_dataset, n = 10)
```


```{r}
#| label: Transformações
#| echo: TRUE
#| message: FALSE
#| warning: FALSE
#| comment: ''
#| eval: TRUE


# ================= #
# === Libraries === #
# ================= #
source('https://raw.githubusercontent.com/paulo-icaro/Variables_Frequency_Transforming/main/variables_frequency_transforming.R')

# =================================== #
# === Transforming Data Frequency === #
# =================================== #
bacen_dataset_bimonthly_sum = cumulative_transform('soma', 'bimestral', bacen_dataset[c(1:3)])
bacen_dataset_bimonthly_end = cumulative_transform('periodo_final', 'bimestral', bacen_dataset[c(1, 4)])
bacen_dataset_bimonthly_cum = cumulative_transform('tx_acumulada', 'bimestral', bacen_dataset[c(1, 5)])
bacen_dataset_bimonthly = left_join(x = bacen_dataset_bimonthly_sum, y = bacen_dataset_bimonthly_end, by = 'data')
bacen_dataset_bimonthly = left_join(x = bacen_dataset_bimonthly, y = bacen_dataset_bimonthly_cum, by = 'data')

print(bacen_dataset_bimonthly)
```



<!------------->
<!-- PARTE 7 -->
<!------------->
## Outros Exemplos de Aplicação


### Média

Para variáveis cuja agregação deve representar o valor médio observado no período:

```{r}
#| label: Exemplo_Media
#| echo: TRUE
#| message: FALSE
#| warning: FALSE
#| comment: ''
#| eval: FALSE

dados_bimestrais = cumulative_transform(
  "media",
  "bimestral",
  dados,
  change_date_format = FALSE/TRUE
)
```

### Diferença Acumulada

Para variáveis apresentadas de forma acumulada, quando se deseja obter a diferença correspondente ao período:

```{r}
#| label: Exemplo_Diferenca_Acumulada
#| echo: TRUE
#| message: FALSE
#| warning: FALSE
#| comment: ''
#| eval: FALSE

dados_bimestrais = cumulative_transform(
  "diff_acumulado",
  "bimestral",
  dados,
  change_date_format = FALSE/TRUE
)
```



<!------------->
<!-- PARTE 8 -->
<!------------->
## Dependências

<p>
|       O funcionamento de [**cumulative_transform**](https://github.com/paulo-icaro/Variables_Frequency_Transforming/blob/main/variables_frequency_transforming.R) depende dos pacotes [**dplyr**](https://dplyr.tidyverse.org/) e [**lubridate**](https://lubridate.tidyverse.org/). O próprio script verifica o carregamento dessas bibliotecas antes da execução da função.
|       Além disso, para o correto uso da função, o arquivo deve ser previamente carregado no ambiente de trabalho localmente ou via Github.
</p>

```{r}
#| label: Carregar_Funcao
#| echo: TRUE
#| message: FALSE
#| warning: FALSE
#| comment: ''
#| eval: FALSE

source("Variables_Frequency_Transforming.R")
```